【裁判字號】    89,台非,338
【裁判日期】    890928
【裁判案由】    違反毒品危害防制條例
【裁判全文】
最高法院刑事判決                                八十九年度台非字第三三八號
    上訴人  最高法院檢察署檢察總長
    被  告  甲○○
右上訴人因被告違反毒品危害防制條例案件，對於台灣高等法院台中分院中華民國八
十九年一月十八日第二審確定判決（八十九年度上訴字第六十四號，起訴案號：台灣
台中地方法院檢察署八十八年度毒偵字第一四三四號），認為違法，提起非常上訴，
本院判決如左：
    主  文
原判決及第一審判決關於違背法令部分均撤銷。
    理  由
非常上訴理由稱：「按判決不適用法則或適用不當者，為違背法令，刑事訴訟法第三
百七十八條定有明文。又犯毒品危害防制條例第十條之罪者，依同條例第二十條第一
項規定，檢察官固應先將被告送勒戒處所觀察、勒戒，經觀察、勒戒後，無繼續施用
毒品傾向者，始得由檢察官為不起訴處分。依上開規定為不起訴處分後，五年內再犯
第十條之罪，經觀察、勒戒認有繼續施用毒品之傾向或三犯以上者，除由檢察官聲請
法院裁定先令入戒治處所施以強制戒治外，刑責部分仍應依通常刑事訴訟程序追訴處
罰，此觀同條第三項規定自明。而於停止強制戒治交付保護管束期間，再度施用毒品
，並非阻卻犯罪之事由，法院仍應為實體判決，始為適法，亦有最高法院八十九年度
台非字第九○號判決可資參考。本件被告甲○○前因第二次犯毒品危害防制條例第十
條之罪，經送觀察、勒戒後，有繼續施用毒品之傾向，嗣經台灣台中地方法院裁定令
入戒治處所施以強制戒治，並由台灣台中地方法院檢察署檢察官提起公訴，經該院於
八十八年四月二十六日以八十八年度訴字第六三九號判處徒刑確定在案。而被告於送
強制戒治屆滿三月，其成效經評定為合格，認無繼續戒治之必要，而經法院裁定停止
戒治並付保護管束，於八十八年四月十六日停止戒治出所，此有台灣台中戒治所八十
八年四月十六日中戒教字第○四○九一號函附卷可稽（見偵字第一三○二五號卷）。
惟被告於保護管束期間之八十八年五月十一日之前三日起至同年七月十二日之前三天
內止，連續施用第二級毒品安非他命多次，又於八十八年七月十二日之前三天內施用
第一級毒品海洛因一次，因係發生於第二次施用毒品法院宣示判決後，自非該案既判
力所及，應係另一犯罪行為，屬首揭規定之『三犯』，揆之上開判決意旨，被告既於
停止強制戒治交付保護管束期間再度施用毒品，檢察官業依法提起公訴，法院則應為
有罪或無罪之實體判決。詎第一審法院竟以起訴違背規定而諭知不受理之判決，檢察
官提起上訴，原審不予撤銷糾正，竟駁回上訴，同有上開違誤。案經確定，爰依刑事
訴訟法第四百四十一條、第四百四十三條提起非常上訴，以資糾正。」等語。
本院按刑事訴訟法第三百七十八條規定：判決不適用法則或適用不當者，為違背法令
。本件被告甲○○於民國八十五年十二月間起至八十六年十月間因施用毒品，經台灣
台中地方法院裁定送觀察、勒戒後，認無繼續施用毒品之傾向，經該院於八十七年七
月二十八日以八十七年度易緝字第三二三號刑事判決，為免刑之判決確定。被告復於
八十七年八月間起至同年十月間止再犯施用毒品罪，經台灣台中地方法院於八十七年
十月十五日以八十七年度毒聲字第二四八九號刑事裁定送觀察、勒戒，經台灣台中看
守所附設勒戒處所認為有繼續施用毒品之傾向，由台灣台中地方法院於八十七年十月
三十日以八十七年度毒聲字第二八一九號刑事裁定，令被告入戒治處所施以強制戒治
一年。刑罰追訴部分，由台灣台中地方法院檢察署檢察官提起公訴，經台灣台中地方
法院於八十八年四月二十六日以八十八年度訴字第六三九號刑事判決，判處被告施用
第一級及第二級毒品罪各有期徒刑八月及四月，並定其應執行刑為有期徒刑十月確定
。嗣被告經認無繼續戒治之必要，經台灣台中地方法院於八十八年三月二十四日以八
十八年度毒聲字第一九○七號刑事裁定停止戒治，並於八十八年四月十六日出台灣台
中戒治所，所餘戒治期間交付保護管束等情，有台灣台中地方法院八十七年度易緝字
第三二三號刑事判決（八十七年度偵字第二二五八三號卷第六十二頁）、台灣台中地
方法院八十七年度毒聲字第二四八九號刑事裁定（同上卷第十七頁）、台灣台中看守
所（八七）中所奕總字第三六○九號函暨有無繼續施用毒品傾向證明書（同上卷第二
十三頁、第二十四頁）、台灣台中地方法院八十七年度毒聲字第二八一九號刑事裁定
（同上卷第二十七頁）、台灣台中地方法院八十八年度訴字第六三九號刑事判決（八
十八年度執字第三六一一號卷第七頁、第八頁）、台灣台中地方法院八十八年度毒聲
字第一九○七號刑事裁定（八十八年度戒執二字第一二八號卷第十一頁）、台灣台中
戒治所中戒教字第四○九一號函（八十八年度偵字第一三○二五號卷第八頁）可稽。
而被告於前開刑事判決宣示後之保護管束期間內，即於八十八年五月十一日之前三日
起至同年七月十二日之前三日止，三犯本件施用第一級及第二級毒品罪，被告既已三
犯，依毒品危害防制條例第二十條第三項規定，不適用同條第二項關於先經觀察、勒
戒後，如無繼續施用毒品傾向者，應由檢察官為不起訴處分之規定。檢察官因而除聲
請台灣台中地方法院於八十八年六月八日以八十八年度毒聲字第三三一四號裁定撤銷
停止戒治，令被告入戒治處所施以強制戒治外，並以被告涉犯毒品危害防制條例第十
條第一項、第二項之罪，於八十八年十月二十五日以八十八年度毒偵字第一四三四號
起訴書向台灣台中地方法院提起公訴，亦有台灣台中地方法院八十八年度毒聲字第三
三一四號刑事裁定（八十八年度偵字第一三○二五號卷第十三頁）、台灣台中地方法
院八十八年度毒偵字第一四三四號起訴書（八十八年度毒偵字第一四三四號卷第十三
頁）可憑。其起訴程序尚無違反規定，且被告縱在保護管束期間內，亦非阻卻犯罪之
事由。台灣台中地方法院以：「被告於八十八年五月十一日保護管束期間，八十八年
七月十二日強制戒治期間，有再度施用毒品行為，僅屬違反保護管束應遵守事項情節
重大，構成撤銷其停止戒治之原因，尚難認被告係三犯毒品危害防制條例第十條之罪
之情事」云云，不為實體上判決，遽以檢察官起訴程序違背規定，而諭知不受理之判
決，顯有不適用法則及適用法則不當之違誤。經檢察官提起上訴，原判決不予撤銷，
仍以：「被告第二次犯行不僅受保安處分，且同時受有刑罰之制裁，則該保安處分之
強制戒治自有一定之意義存在。茲該被告於停止強制戒治中再犯同一犯行之施用罪行
，並經檢察官聲請原審撤銷停止戒治之裁定，繼續執行強制戒治至八十九年二月間，
則本件起訴犯行之時間雖在第二次所犯之判決確定之後，但並非三犯甚明，自應受強
制戒治執行即可達該法之立法目的，……」云云，維持第一審判決，駁回檢察官在第
二審之上訴，同有違誤。案經確定，非常上訴意旨執以指摘，洵有理由。因原判決尚
非不利於被告，應由本院將原判決及第一審判決關於違背法令部分撤銷，以資糾正。
據上論結，應依刑事訴訟法第四百四十七條第一項第一款前段，判決如主文。
中      華      民      國    八十九    年      九      月    二十八    日
                              最高法院刑事第五庭
                                  審判長法官  董  明  霈
                                        法官  丁  錦  清
                                        法官  林  茂  雄
                                        法官  王  居  財
                                        法官  張  祺  祥
      右正本證明與原本無異
                                              書  記  官
中      華      民      國    八十九    年      十      月      六      日


司法院資訊處製作；財團法人民間司法改革基金會備份。
